【裁判字號】    95,選上易,233
【裁判日期】    950706
【裁判案由】    賄選
【裁判全文】
臺灣高等法院臺南分院刑事判決       95年度選上易字第233號
上  訴  人  臺灣嘉義地方法院檢察署檢察官
被      告  丙○○
選任辯護人  葉榮棠  律師
被      告  甲○○
被      告  乙○○
上列上訴人因被告賄選案件，不服臺灣嘉義地方法院94年度選易
字第1號中華民國95年4月12日第一審判決（起訴案號：臺灣嘉義
地方法院檢察署94年度選偵字第14號），提起上訴，本院判決如
下：
    主  文
上訴駁回。
    理  由
一、公訴意旨略以：被告丙○○係嘉義縣六腳鄉蘇厝村村長，被
    告甲○○、乙○○均係嘉義縣義勇消防隊六腳分隊隊員，對
    於嘉義縣第15屆六腳鄉鄉長候選人均係具有投票權之人。丙○○明知黃錦成（另案起訴）係嘉義縣第15屆六腳鄉鄉長候
    選人，於94年9月上旬某日，在其位於嘉義縣六腳鄉蘇厝村
    蘇厝寮44號住處，收受黃錦成所交付之「URANS」廠牌X.O.
    洋酒禮盒1盒，而許以投票權為一定之行使。甲○○明知黃
    錦成係嘉義縣第15屆六腳鄉鄉長候選人，於94年9月中旬某
    日，在其位於嘉義縣六腳鄉灣南村2鄰灣內31號之14住處，
    明知嘉義縣義勇消防隊六腳分隊顧問團團長黃英文（另案起
    訴）託人所交付之「URANS」廠牌X.O.洋酒禮盒1盒，實際上
    係黃錦成所致贈而收受之，而許以投票權為一定之行使。乙○○明知黃錦成係嘉義縣第15屆六腳鄉鄉長候選人，於94年
    9 月中旬某日，在其位於嘉義縣六腳鄉蒜南村13鄰蒜頭479
    號住處，明知嘉義縣義勇消防隊六腳分隊顧問團團長黃英文
    託人所交付之「URANS」廠牌X.O.洋酒禮盒1盒，實際上係黃
    錦成所致贈而收受之，而許以投票權為一定之行使。嗣於94
    年10月3日，經檢察官指揮法務部調查局嘉義縣調查站、嘉
    義縣警察局、嘉義縣警察局朴子分局持搜索票搜索上開丙○○等人住所、黃錦成位於嘉義縣六腳鄉塗師村大塗師81號住
    處及嘉義縣六腳鄉蒜頭村72之2號嘉義縣義勇消防隊六腳分
    隊，並於丙○○上開住所扣得洋酒禮盒1盒、於甲○○上開
    住所扣得洋酒1瓶、於乙○○上開住所扣得洋酒禮盒1盒及傳
    單1紙、於黃錦成上開住所扣得洋酒禮盒2盒及嘉義縣六腳鄉
    各村村民聯絡名冊1本、於嘉義縣義勇消防隊扣得洋酒禮盒2
    盒，因認丙○○、甲○○及乙○○均涉嫌觸犯刑法第143條
    第1項之投票受賄罪等情。
二、按犯罪事實應依證據認定之，無證據不得認定其犯罪事實；
    又不能證明被告犯罪者，應諭知無罪之判決；刑事訴訟法第
    154條第2項、第301條第1項分別定有明文。又犯罪事實之認
    定，應憑真實之證據，倘證據是否真實尚欠明確，自難以擬
    制推測之方法，為其判斷之基礎；而認定犯罪事實之證據係
    指足以認定被告確有犯罪行為之積極證據而言，該項證據自
    須適合於被告犯罪事實之認定，始得採為斷罪資料，最高法
    院著有53年台上字第656號、29年上字第3105號判例足循。
    且刑事訴訟上證明之資料，無論其為直接或間接證據，均須
    達於通常一般之人均不致有所懷疑，而得確信其為真實之程
    度，始得據為有罪之認定，若其關於被告是否犯罪之證明未
    能達此程度，而有合理懷疑之存在，致使無從形成有罪之確
    信，根據「罪證有疑，利於被告」之證據法則，即不得遽為
    不利被告之認定，此有最高法院76年台上字第4986號判例可
    稽。
三、公訴人認被告丙○○、甲○○及乙○○3人涉有投票受賄罪
    嫌，無非係以有證人康珍、賴勝利、張鴻明、黃明僚、陳木
    上、黃木元、蘇東立、施慶林之証詞，及嘉義縣六腳鄉六嘉
    國中辦理桌球錦標賽帳單、收據各1紙、六嘉國中校長黃順
    良與被告黃錦成之通訊監察譯文2紙、扣押物品（含洋酒禮
    盒7盒，洋酒8瓶）、嘉義縣六腳鄉各村村民聯絡名冊1本、
    競選傳單1紙、中華郵政股份有限公司雲林郵局94年10月28
    日雲營字第0945001479號函所附之另案被告黃英文郵局帳戶
    自94年8月至同年9月之客戶歷史交易清單1紙、遠傳電信股
    份有限公司通聯紀錄54紙為証為其論據。訊據被告丙○○則
    辯稱並未向候選人黃錦成許以投票權為一定之行使，亦即收
    受禮盒與投票權之行使間並無對價關係；被告甲○○及乙○○均以收受之禮盒係中秋節慰問品，與選舉無涉等情置辯。
四、經查：
(一)被告丙○○部分：
  (1)查証人黃錦成於94年9月上旬於被告丙○○住處交付丙○○
    URANS牌洋酒禮盒1盒，黃錦成嗣登記為第15屆嘉義縣六腳鄉
    鄉長候選人，而被告丙○○有投票權等情，業經被告丙○○
    於原審及本院自承在卷，且有扣案洋酒禮盒1盒、証人黃錦
    成証稱其為第15屆嘉義縣六腳鄉鄉長候選人等証詞為証，自
    堪信為真實。而據被告丙○○之自白稱中秋節前黃錦成與妻
    李祝霞至其家中時致贈URANS牌洋酒禮盒1盒，其收受前揭禮
    盒時，黃錦成係告知其選舉時應中立，其則向黃錦成表示係
    支持曾宏裕，此有被告丙○○於偵查中之自白可資參照（94
    年度選他字第34號卷第50至51頁)。雖經原審傳訊黃錦成及
    其妻李祝霞到庭則均証稱並未有送洋酒禮盒之情事 (原審卷
    一第75及78頁)。惟如前所述，被告丙○○之住所遭搜索後
    扣押前揭洋酒禮盒1盒，與被告丙○○之自白吻合，其自白
    較為可採。而証人黃錦成及其妻李祝霞因事涉本身之刑事責
    任，且其陳述與扣案証物不相吻合，其証詞應有迴護自己及
    被告丙○○之情形，自以被告丙○○之自白較為可採。另據
    証人即同為嘉義縣六腳鄉鄉長候選人之曾宏裕於原審到庭証
    稱被告丙○○確係公開支持其選舉等情，此有証人曾宏裕於
    原審行交互詰問時之証詞可參 (原審卷二第151頁)，亦足見
    被告自白稱其收受禮盒時，黃錦成係告知其選舉時應中立，
    其則向黃錦成表示係支持曾宏裕等情，應堪採信。
  (2)按刑法第143條第1項投票收受賄賂罪之成立，除須有投票權
    人收受賄賂外，尚須具有許以不行使投票權或為一定之行使
    為要件。查被告丙○○收受前揭禮盒時，並未許以不行使投
    票權或為一定之行使，僅表示係支持曾宏裕，如謂此項表示
    係許以投票權為一定之行使，顯然不合常理，豈有黃錦成送
    禮，約定被告丙○○支持他人之理？被告丙○○此項表示尚
    難評價為許以投票權為一定行使之要件。此外復查無其他証
    據足以証明被告丙○○於收受禮盒時，有許以不行使投票權
    或為一定之行使之事實，依法自應為有利於被告丙○○之認
    定，而認為被告丙○○尚無投票收受賄賂罪之犯行。
(二)被告甲○○、乙○○部份：
  (1)查被告甲○○為嘉義縣義勇消防總隊六腳分隊顧問，而乙○○則為該分隊隊員，業據被告甲○○及乙○○自承在卷，且
    有嘉義縣義勇消防總隊名冊附卷可稽，自堪信為真實。至於
    黃英文則為嘉義縣義勇消防總隊六腳分隊顧問團團長，亦據
    証人黃英文証述在卷。而乙○○及甲○○均曾收受以黃英文
    名義所致贈之URANS牌洋酒禮盒1盒 (1瓶裝)等情，均經被告
    乙○○、甲○○自承在卷，復經黃英文証述屬實，且有扣案
    洋酒禮盒可資佐憑，此項事實自堪信為真實。
  (2)按刑法第143條第1項投票收受賄賂罪之成立，除須有投票權
    人收受賄賂外，尚須具有許以不行使投票權或為一定之行使
    為要件。故本案對於被告乙○○及甲○○自應依循前揭構成
    要件分別檢驗是否符合投票受賄罪之要件，即被告乙○○及
    甲○○2人收受洋酒禮盒，是否因選舉收受賄賂，而許以不
    行使其投票權或為一定之行使？經查：
  遍查本案卷內並無任何証據足以証明被告乙○○及甲○○2
    人曾向証人黃英文明示許以不行使其投票權或為一定之行使
    之行為。故被告乙○○及甲○○2人是否構成投票收受賄賂
    罪，已非無疑。
  其次，被告乙○○及甲○○2人收受前揭洋酒禮盒，是否客
    觀上足以認定係收受賄賂，並進而據此推知被告乙○○及甲○○2人有許以不行使其投票權或為一定之行使之行為？本
    院仍採否定見解，蓋：証人即嘉義縣義勇消防總隊六腳分隊
    顧問團團長黃英文於調查站証稱，因中秋節慰問團員，因而
    購買洋酒禮盒共120瓶，分別致贈義消消防隊員40人、顧問
    48人，消防局消防隊員11人，替代役2人，計101人 (94年選
    他字第34號卷第98頁)。嗣於原審另証稱有12瓶洋酒致贈六
    腳分駐所 (原審卷一第83頁)；而據証人即六腳分駐所所長
    馮永嵩於原審到庭証稱曾收到以黃英文名義致贈之洋酒禮盒
    12 瓶，禮盒上有紙條印有中秋佳節愉快，及顧問團團長黃
    英文之名義 (原審卷二第82頁)；又証人即嘉義縣消防局六
    腳分隊隊員侯銘仁於原審到庭証稱其隊上消防隊員11人，替
    代役2人曾收到洋酒禮盒，盒子外面印有中秋佳節愉快及顧
    問團團長黃英文之名義等情 (原審卷二第83、85頁)；另証
    人即六腳分隊顧問團顧問王元龍、郭永沛及林如效等亦均証
    稱曾收到洋酒禮盒，並証稱伊等並未有六腳鄉鄉長之投票權
    (原審卷一第89至98頁)。綜上，黃英文致贈前揭洋酒禮盒之
    對象，涵蓋消防隊員、警察分駐所之警員及非具有投票權之
    義消顧問團顧問，而禮盒之外觀復印有祝中秋佳節愉快及顧
    問團團長黃英文之名義。從而，如謂黃英文前揭送禮之行為
    係為投票賄選之用，何以連職司賄選偵查職務之警察皆為賄
    選之對象？顯然不合常理，而且連非具有投票權人均為送禮
    之對象，亦違背賄選之常態，故証人黃英文送禮應係出於中
    秋節送禮，而非賄選，應堪認定。
  至於黃英文之送禮除了中秋節送禮之目的外，對於有投票權
    人如本案被告甲○○及乙○○，是否另兼有賄選之目的？查
    卷內尚無積極之証據足以証明黃英文係出於賄選之目的而送
    禮，及被告甲○○、乙○○係出於收受賄賂而許以不行使投
    票權或為一定行使之行為。從而，依法自應為有利於被告甲○○及乙○○認定，而認被告甲○○及乙○○2人無罪。
(三)檢察官所提出證據之評價：
  (1)檢察官雖舉証人康珍、賴勝利之証詞，欲証明候選人黃錦成
    透過黃英文賄選之事實云云，惟個人之行為是否構成犯罪應
    個別具體認定，尚難因証人康珍、賴勝利個人收受賄賂之行
    為，即遽認足以推論本案被告三人同有收受賄賂之行為。
  (2)至於檢察官雖舉証人張鴻明、黃明僚、陳木上、黃木元、蘇
    東立、施慶林之証詞，以証明黃英文於92、93 年中秋節並
    未送禮，用以証明94年之送禮係出於賄選云云，惟92、93年
    未送禮，不當然可推知94年之送禮係出於賄選。
  (3)檢察官另舉嘉義縣六腳鄉六嘉國中辦理桌球錦標賽帳單、收
    據各1紙、六嘉國中校長黃順良與被告黃錦成之通訊監察譯
    文2紙為証，以証明黃錦成曾以黃英文名義捐助六嘉國中辦
    理桌球錦標賽之經費，據以推論本案黃錦成亦以黃英文名義
    進行賄選云云，惟此僅止於推論，並無証據可証明黃錦成曾
    以黃英文名義進行賄選。
  (4)檢察官又舉黃英文之証詞，認黃英文之月薪僅有3至5萬元，
    並無力支出114，000元以購買洋酒禮盒，以証明係黃錦成交
    付黃英文金錢進行賄選。惟查黃英文於北港郵局之帳戶確曾
    於94年8月25日提出15萬元，此有交易明細可資參照 (94年
    度選偵字第14號卷第19頁)，而黃英文購買洋酒禮盒之發票
    亦係記載94年8月25日，此有發票附卷可參 (94年選他字第
    34號卷第101、210頁)，兩者之日期相吻合，故黃英文確曾
    從其郵局帳戶提出15萬元買洋酒禮盒，至堪認定。此外復查
    無其他黃錦成交付黃英文金錢之証據，自不得僅憑黃英文月
    薪僅有3至5萬元，據以推論係由黃錦成交付黃英文金錢進行
    賄選。
  (5)檢察官復舉扣押物品（含洋酒禮盒7盒，洋酒8瓶）、嘉義縣
    六腳鄉各村村民聯絡名冊1本、競選傳單1紙、遠傳電信股份
    有限公司通聯紀錄54紙等件為証，惟仍不足以証明被告三人
    有收受賄賂，而許以不行使投票權或為一定行使之行為。另
    卷內其他証據，業經原審及本院審酌，惟與判決基礎不相影
    響，附此敘明。
(四)甲、檢察官上訴理由雖以：
    (一)按刑法第一百四十三條第一項之投票受賄罪嫌，以有投票
      權之人，要求期約或收受賄賂或其他不正當利益，而許以
      不行使其投票權或為一定之行使者，為其構成要件，是依
      上述，該有投票權之人，於收受賄賂時，只要確實對投票
      權之行使方式與買票之人合意，其不論係明示承諾，亦或
      是默示同意，皆與該條之構成要件相符。本件被告丙○○
      於原審法院審理時，曾供稱「他來說廢輪胎之事，我處理
      完後送他走，那時我知道他要選，他有說請我手抬高點」
      等語，然被告丙○○對於證人黃錦成當時所為要求之相對
      應回答，在審理中卻未詳述，則在該相對應回答尚不明朗
      下，原審遽認被告丙○○罪嫌不足，尚有失當。
    (二)另現今買票風氣盛行，且其買票方式亦層出不窮，其以佳
      節贈品之名，將物品同時分送給有投票權之人及無投票權
      之人，以此規避選舉查緝者，亦所在多有。再者，由原審
      法院審理時所傳訊之證人張鴻明、侯文通、王元龍、郭永
      沛、陳振山、林如效、陳振欣、侯銘仁等人，對於自黃英
      文擔任義消團長以來，縱其等對歷年所獲贈以黃英文自身
      名義贈送之物品，均作幾相一致之陳述，但亦可見其等歷
      年所獲贈送之物品，均屬價值不高之物，但本件查扣之洋
      酒禮盒，在大量訂購之下，仍需要價新台幣九百五十元，
      更可見該洋酒禮盒之門市價格必定高於此數，單僅以中秋
      佳節慰問之名，即贈送如此高價之物，顯與常情有違，是
      被告甲○○、乙○○二人收受洋酒禮盒時，縱未明示同意
      投票權之行使方式，但該二人在對證人黃英文之意圖有所
      認識之情形下，其收受洋酒禮盒之行為，應可視為默示同
      意投票權之行使，是原審認被告甲○○、乙○○二人均為
      無罪之認定，似有不當。
    乙、經查：
    (一)被告丙○○於其收受禮盒時，黃錦成係告知其選舉時應中
      立，其已向黃錦成表示係支持曾宏裕等情，有如上述，是
      並非對證人黃錦成所為要求，毫無相對應回答，檢察官就
      此似有誤會。
    (二)縱證人黃英文歷年以自身名義贈送之物品，均屬價值不高
      之物，此次則贈送價值較高之洋酒禮盒屬實，惟此係有關
      證人黃英文個人財務資力及意願問題，非可以此遽以推測
      證人黃英文此次贈送洋酒禮盒之動機即係賄選，至為灼然
      ，檢察官就此似亦有誤會。
五、綜上所述，原審以調查證據結果，斟酌全辯論意旨，認不能
    證明被告三人犯罪，而諭知被告無罪，核無不當，檢察官上
    訴意旨仍執前詞認應成立犯罪，指摘原判決不當，為無理由
    ，應予駁回。
據上論斷，應依刑事訴訟法第368條，判決如主文。
本案經檢察官王碧霞到庭執行職務。
中    華    民    國    95    年    7     月    6    日
                  刑事第三庭    審判長法  官  陳義仲
                                      法  官  宋明蒼
                                      法  官  陳顯榮
以上正本證明與原本無異。
不得上訴。
                                      書記官  陳嘉琍
中    華    民    國    95    年    7     月    7     日


司法院資訊處製作；財團法人民間司法改革基金會備份。
